臺灣高等法院刑事判決　　　　　　　　93年度上訴字第2995號
　　上　訴　人
　　即　被　告　丙○○
　　指定辯護人　邱俊哲律師
上列被告因殺人未遂等案件，不服臺灣桃園地方法院92年度訴字
第1560號，中華民國93年8月3日第一審判決（起訴案號：臺灣桃
園地方法院檢察署92年度偵字第 10284號），提起上訴，本院判
決如下：
    主  文
原判決關於丙○○部分撤銷。
丙○○連續傷害人之身體，累犯，處有期徒刑壹年陸月。
    事  實
一、丙○○因積欠乙○○前妻褓母費用約新台幣100000元尚未清
    償，乙○○遂於民國92年4月29日晚上8時許（起訴書誤繕為
    20日21時許），偕同甲○○至桃園縣龍潭鄉大平村溪州橋西
    端丙○○經營之「寒舍土雞城」，向丙○○催討前揭債務，
    期間丙○○表示已與乙○○前妻處理好此筆債務，且因語氣
    不好，而與甲○○發生口角，約於同日晚上 9時許，甲○○
    離開店內走到門口，以其手機打電話予乙○○前妻求證，並
    請丙○○聽電話，詎丙○○心生不滿，將手機摔在地上，甲○○一氣之下基於傷害之犯意徒手毆打丙○○，丙○○亦基
    於傷害之概括犯意，持尖刀（刀刃長約5至6公分左右），朝
    甲○○臉部、鼻子刺，甲○○見狀，欲奪下丙○○手中尖刀
    ，復徒手毆打丙○○頭部、臉部，二人互毆扭打在地上，丙○○接續持前揭尖刀，往甲○○右胸部、頸部、右上臂猛刺
    ，甲○○乃向店內之乙○○求救，乙○○見狀，即與甲○○
    共同基於傷害之犯意聯絡，徒手毆打丙○○，丙○○復承前
    傷害之概括犯意，持前揭尖刀往乙○○右大腿刺。丙○○因
    而受有右臉挫傷、下唇裂傷、右大腳趾挫傷及左手肘挫傷等
    傷害，甲○○因而受有右側創傷性氣血胸（胸部多處深部穿
    刺傷共12公分長）、右上臂深部穿刺傷 4公分長、臉部深部
    穿刺傷7公分長、頸部深部穿刺傷4公分長等傷害，乙○○因
    而受有右大腿深部穿刺傷（甲○○、乙○○傷害部分業經原
    審判決確定）。
二、案經甲○○、乙○○訴由桃園縣政府警察局平鎮分局報請臺
    灣桃園地方法院檢察署檢察官偵查起訴。
    理  由
一、訊據上訴人即被告丙○○矢口否認有殺人、傷害之犯行，辯
    稱：是甲○○、乙○○到我店裡面恐嚇我、打我，所以我才
    用酒瓶防衛，是防衛過當，事後有打電話叫救護車云云。
二、經查：
  (一)被告於前揭時、地持尖刀（刀刃長約5至6公分左右），朝甲○○臉部、鼻子、右胸部、頸部、右上臂刺之情，業據證人
    即告訴人甲○○於警詢、偵查及原審中證述明確，證人甲○○指證：「那不是正規的刀子，我只有看到刀身，沒有看到
    刀柄，因為他握在手上，長約5、6公分，寬近 1公分。」並
    當庭繪製所見尖刀形狀、長度附卷（見原審卷(一)第86頁、第
     106頁）。另參證人甲○○受有右創傷性氣血胸之傷害，其
    右上臂及胸部共四處穿刺傷均長4公分，深度5公分，此有證
    人甲○○於長庚醫院之病歷資料附卷足憑（見偵查卷第67頁
    、第78頁），且證人乙○○所受之右大腿撕裂傷，為單一穿
    刺傷長 4公分，亦有財團法人長庚紀念醫院（林口）分院93
    年3 月 6日（93）長庚院法字第0132號函及病歷資料存卷可
    參（見原審卷(一)第81頁、偵查卷第59頁），從而，就證人甲○○受傷之傷口深度言，與其指述被告係持刀刃長約5、6公
    分吻合。而扣案之破酒瓶頭呈不規則形狀，倘若被告係以破
    酒瓶頭刺證人乙○○之腿部，按理應呈不規則傷口，而非單
    一穿刺傷，況扣案之破酒瓶頭並無血跡，業經原審審理中當
    庭勘驗在卷（見原審卷(二)第 9頁），並經本院送法務部法醫
    研究所以聯苯胺血跡試驗法檢測，未發現有血跡存在，有該
    研究所94年2月4日法醫證字第0940000512號函附卷可佐，益
    徵證人甲○○指證被刺傷之器具為刀刃一情，應屬實在。
  (二)至檢察官檢送證人甲○○之病歷及照片，送請法務部法醫研
    究所鑑定，鑑定結果認以「在急診處記載的圖示中，見有右
    胸刺傷每一個皆長4公分、深5公分，右胸有外傷性血胸，但
    未刺中心臟及肺臟，所以似乎有一個印象是傷口的深度並不
    很深。一般家用水果刀的刺入途徑長常在10公分左右。依此
    推斷，甲○○之穿刺傷為酒瓶破片所致的機率比刀刃要高出
    許多」，此有法務部法醫研究所92年8月25日法醫理字第092
    00026號函附卷存參（見偵查卷第107頁）。惟觀證人甲○○
    傷口照片所示，其臉部傷口切創的創緣平整，非似玻璃碎瓶
    不規則狀刺傷所呈現之傷口（見偵查卷第32頁），且法務部
    法醫研究所鑑定結果認證人甲○○之穿刺傷為酒瓶破片所致
    的機率比刀刃要高出許多，係以一般家用水果刀之刀刃長度
    （一般約為10公分左右）為依據而鑑定，而非以刀刃長度為
    5、6公分據為鑑定基準，是其鑑定結果之基本依據即有違誤
    ，自不足為採。
  (三)被告丙○○另辯稱扣案之破酒瓶頭有清洗過，所以沒有血跡
    云云。然查扣案之破酒瓶頭其上包有紙標，如染有血跡，亦
    無法完全清洗乾淨，此為眾所周知之事；而證人即本案承辦
    警員籃銘堯於本院亦稱：扣案酒頭瓶在查獲及移送的過程中
    ，並沒有洗掉血跡等語；再本院依職權將係爭青島啤酒瓶送
    請法務部法醫研究所鑑定結果，覆函稱：二、送驗青島啤酒
    瓶罐碎玻璃瓶 1個，經聯苯胺血跡試驗髮檢測，未發現血跡
    存在。三、酒瓶經沖洗後是否能鑑驗洗跡殘留反應，視實際
    沖洗情況而定，因此無法確實研判，已如上述（見本院卷第
    58頁、第74頁）。雖證人籃銘堯於原審及本院俱陳扣案酒瓶
    上沾有血跡，且查獲及移送的過程中，並沒有洗掉血跡等情
    （見原審卷(一)第71頁、本院卷第73頁），惟與鑑定結果不相
    符合，應認證人籃銘堯此部分關於酒瓶上沾有血跡之陳述，
    顯為誤認。另證人即案發當日先抵達現場之警員柯孟東雖於
    原審證稱：我當時問過雙方，均稱是被破碎的酒瓶傷害等情
    （見原審卷(二)第 5頁），為證人乙○○否認，且證人乙○○
    雖於警詢中表示沒有看到被告持何凶器，然業於原審清楚證
    述：警員說丙○○說是用玻璃瓶碎片刺的，我還問警員為何
    碎片上沒有血跡，且我有說我看到的兇器不是玻璃瓶，但是
    警員說是玻璃瓶，我只好說我不知道等語（見原審卷(一)第99
    頁），況本件並未扣得兇刀，從而，證人乙○○於警詢中表
    示沒有看到被告丙○○持何兇器一語，未悖常理，並不影響
    其於偵、審中證詞之可信度。佐以被告係以尖刀為兇器，詳
    如前述，是證人柯孟東此部分證詞或有誤記，尚難採為對被
    告有利之證據，附此敘明。
  (四)證人甲○○於偵查及原審均明確陳述，係其先有動機或行為
    毆打被告，將被告打倒在地後，被告復持刀劃向其鼻子而成
    傷，有其證言稱：「... 鍾（陳慶）把電話砸掉，我想過去
    打鍾（陳慶），但鍾（陳慶）手持水果刀刺我的臉..、」「
    ..我打電話給我妹妹問此債務的事情，我請丙○○聽電話，
    他不聽，並將我的電話丟掉，我想走過去打他，我用拳頭打
    他，他也反擊將我的鼻子劃了一刀.. 」（見偵查卷第47 頁
    反面、第48頁、原審卷(一)第85頁），顯見二人情況較接近互
    毆情形。另被告當日犯下傷害行為之時，已有飲酒，亦為證
    人甲○○肯認（見偵查卷第16頁），而警方於案發後翌日凌
    晨零時16分許對被告實施酒測，其酒測質為0.50mg/l（不合
    格），有酒測結果附卷可稽（見偵查卷第12頁），則被告與
    證人甲○○互毆之時，不注意傷人之部位，致刺中證人甲○○胸部、頸部，亦難遽論被告有殺人故意。況證人甲○○亦
    坦承其毆打被告下手的部位均集中在頭部（見原審卷(一)第67
    頁），益見被告與證人甲○○二人互毆之時，均未及細思傷
    人之部位是否會造成無法彌補之結果，只是一味毆打對方。
    參諸案發地點係在被告經營之「寒舍土雞城」，店內尚有客
    人，衡情被告應無在所營店內無視他人而殺人之情，故被告
    辯稱並無殺人之犯意，應堪採信。
  (五)按正當防衛必須對於現在不法之侵害始得為之，侵害業已過
    去，或無從分別何方為不法侵害之互毆行為，均不得主張防
    衛權，而衡之一般社會上經驗法則，互毆係屬多數動作構成
    單純一罪而互為攻擊之傷害行為，縱令一方先行出手，而還
    擊之一方在客觀上茍非單純對於現在不法之侵害為必要排除
    之反擊行為，因其本身即有傷害之犯意存在，則對其互為攻
    擊之還手反擊行為，自無主張防衛權之餘地（最高法院92年
    台上字第3039號判決參照）。本件證人甲○○、乙○○受有
    如事實欄所示之傷害，果被告係為排除現在不法之侵害，則
    其將證人甲○○、乙○○推開或徒手毆擊即可，竟持尖刀刺
    傷二證人，是堪認被告持刀反擊非為必要排除不法侵害之反
    擊行為，揆諸前揭判決意旨，被告自不得主張正當防衛。
  (六)復對於未發覺之罪自首而受裁判者，減輕其刑，刑法第62條
    前段定有明文；所謂「發覺」，係指有偵查犯罪職權之公務
    員已知悉犯罪事實並知犯罪人之為何人而言。查本件案發後
    ，有一未具名且未留下電話之人於同日晚上9時23分許電119
    告知救護地點指派救護車，此有救災救護指揮中心救護、為
    民服務派遣登記簿影本附卷足憑（見原審卷(二)第39頁），惟
     119為救護中心，非有偵查犯罪權限之司法機關，是縱然該
    通電話為被告所撥打，亦不符自首要件。再者，本件係桃園
    縣警察局大溪分局內柵派出所警員柯孟東於執行巡邏勤務時
    ，接到無線電通知表示桃園縣龍潭鄉大平村溪州橋西端附近
    的餐廳有人打架，警員柯孟東即到現場處理，當時警員柯孟
    東看到甲○○坐在地上，乙○○扶著甲○○，即向前問乙○○受傷原因，乙○○表示是被告傷害甲○○，警員柯孟東便
    去問被告，被告自承以破碎的酒瓶刺甲○○等情，業據證人
    柯孟東於原審證述在卷（見原審卷(二)第5 頁），是以本件警
    員柯孟東係因乙○○之告知而知悉被告為犯罪嫌疑人，是被
    告於警員柯孟東事後求證坦承為犯罪嫌疑人，僅能認定被告
    有自白，核與自首要件不符，是被告辯以有撥打119 電話報
    案，符合自首規定云云，不足為採。
  (七)綜上所述，本件事證明確，被告傷害犯行堪予認定，應依法
    論科。
三、核被告所為，係犯刑法第277條第1項傷害罪。被告先後傷害
    被害人甲○○、乙○○之傷害犯行，時間緊接，罪名與犯罪
    構成要件相同，顯係基於概括犯意為之，應依連續犯之規定
    論以一罪，並依法加重其刑。檢察官認被害人甲○○部分，
    被告應依殺人未遂罪處斷，惟按殺人未遂與傷害之區別，應
    以行為人主觀上有無殺人故意，並審酌客觀上被害人受傷之
    多寡、輕重如何，及是否為致命部位而為綜合判斷（最高法
    院18年度上字第1309號、19年度上字第718 號、20年度非字
    第104號、44年台上字第373號判例參照），此部分已經本院
    前述認定為傷害罪，檢察官起訴意旨認被告涉有殺人未遂犯
    行，容有誤會，惟起訴之基本社會事實同一，法院自得變更
    起訴法條。被告前因侵占案件，經本院判處有期徒刑6 月，
    嗣經最高法院以87年台上字第3403號判決駁回上訴，於87年
    10 月8日確定，並於88年5 月26日縮短刑期執行完畢，有本
    院被告全國前案紀錄表在卷可參，其於有期徒刑執行完畢後
    ，五年內再犯有期徒刑之本罪，為累犯，應依法遞加重其刑
    。
四、原審對被告論罪科刑，固非無見，惟被告係連續犯刑法第27
    7條第1項之傷害罪，已如前述，原審誤認被告對於甲○○部
    分係犯殺人未遂罪，自有未洽。被告上訴否認犯行，雖不足
    取，惟原判決既有前揭可議之處，自應由本院將原判決撤銷
    改判。爰審酌被告之犯罪動機、犯罪手段、所生危害及被告
    犯罪後矢口否認犯行等一切情狀，量處如主文第二項所示之
    刑。至被告持以行兇之尖刀一把，並未扣案，且無證據證明
    為被告所有，復非違禁物，爰不宣告沒收。
據上論斷，應依刑事訴訟法第369條第1項前段、第364條、第299
條第1項前段、第300條，刑法第56條、第277條第1項、第47條，
判決如主文。
本案經檢察官郭啟東到庭執行職務。
中　　華　　民　　國　　94　　年　　5 　　月　　26　　日
　　　　　　　　　刑事第十九庭審判長法　官  葉騰瑞
　　　　　　　　　　　　　　　　　  法　官  劉壽嵩
　　　　　　　　　　　　　　　　　  法　官  魏新國
以上正本證明與原本無異。
檢察官如不服本判決應於收受送達後十日內向本院提出上訴書狀
，其未敘述上訴之理由者並得於提起上訴後十日內向本院補提理
由書（均須按他造當事人之人數附繕本）。
被告不得上訴。
                                    書記官  陳秋雄
中　　華　　民　　國　　94　　年　　5 　　月　　27　　日
附錄：本案論罪科刑法條全文
刑法第二百七十七條第一項
傷害人之身體或健康者，處三年以下有期徒刑、拘役或一千元以
下罰金。
